臺灣高等法院民事裁定
111年度抗字第280號
抗  告  人  財政部國有財產署北區分署

法定代理人  郭曉蓉  
代  理  人  程光儀律師
            張義群律師
            蔡欣澤律師
相  對  人  陳加在  

上列當事人間申租國有土地事件，抗告人對於中華民國111年1月
18日臺灣臺北地方法院110年度訴字第3681號所為裁定提起抗告
，本院裁定如下：
    主  文
原裁定廢棄。
    理  由
一、按我國現行法律之規定，關於民事訴訟與行政訴訟之審判，
     係採二元訴訟制度，分由不同性質之法院審理。除法律別
    有 規定外，關於因私法關係所生之爭執，由普通法院審理
    ；因 公法關係所生之爭議，則由行政法院審判之（司法院
    大法官會議釋字第466號解釋文參照）。次按普通法院認其
    無受理訴訟權限者，應依職權裁定將訴訟移送至有受理訴訟
    權限之管轄法院；民事訴訟法第31條之2第2項定有明文。又
    訴訟事件是否屬普通法院之權限，應以原告起訴主張為訴訟
    標的之法律關係，是否屬於私法上之爭執為斷。苟原告所訴
    請裁判之法律關係屬私法上之爭執，普通法院即有審判權，
    縱其前提基礎事實或法律關係涉及公法上爭議亦同（最高法
    院105年度台抗字第287號民事裁定意旨同此見解）。
二、本件抗告意旨略以：伊於原審起訴主張相對人無權占用坐落
    臺北市○○區○○段0○段○000○000地號國有土地（下稱系爭土地
    ），爰依民法第767條、第179條規定，請求相對人拆屋還地
    ，及返還相當於租金之不當得利，相對人提起反訴
　　，請求伊應將系爭土地出租予相對人，租期為20年，原審以
    反訴部分認係公法性質之爭議，而裁定將本件移轉至臺灣臺
    北地方法院行政訴訟庭。然相對人於本件所提反訴，係主張
    依國有財產法第42條，及國有非公用不動產出租管理辦法第
    22條規定，向伊人申請承租系爭土地，此係行政機關立於私
    法關係地位所為之國庫行為，非屬行政處分，應循民事訴訟
    救濟。再者，伊以民國（下同）110年2月8日台財產北租字
    第11080004850號函（下稱系爭函文）註銷相對人之申租案
    件並退還原申請所附證件，係基於私法關係，以出租人地位
    拒絕承租人要約之意思表示，該否准非基於公法關係以官署
    地位向人民為否准之行政處分，應循民事訴訟程序解決。此
    觀系爭函文之說明第4點亦載明相對人如對於伊回覆內容有
    爭執，不適用訴願相關規定，應循民事訴訟救濟，故相對人
　　循民事訴訟程序，向原審提起反訴，尚無不法，亦無裁定移
    送行政訴訟庭之必要。爰提起抗告，請求廢棄原裁定等語。
三、經查，本件訴訟之本訴部分，係抗告人起訴主張相對人所有
    門牌號碼為臺北市○○區○○街000巷00號龍山宮、龍山洞
　　、搭棚及鐵皮屋（下稱系爭地上物）無權占有其管理之系爭
    土地，而依民法第767條、第179條規定，請求相對人應將系
    爭土地上之系爭地上物拆除騰空後，返還所占用之系爭土地
　　，及給付無權占用系爭土地期間相當於租金之不當得利等情
　　，有抗告人於原審之起訴狀附卷可稽（見原審卷第9頁至第1
    5頁）。是抗告人起訴主張為訴訟標的之法律關係，為基於
    民法第767條所有權人對無權占有人之所有物返還與排除侵
    害之權利，及基於民法第179條返還相當於租金之不當得利
    之權利，屬於私法上之爭執，不因抗告人為政府機關或具公
    法人身分而有不同，揆諸首揭規定及解釋，應由普通法院審
    判。嗣相對人於110年8月24日提出民事反訴起訴狀，反訴請
    求抗告人應將系爭土地，按當期土地申報地價總額5％核算年
    租金，出租予相對人，租期為20年，此亦有民事反訴起訴狀
    在卷可稽（見原審卷第209頁至第217頁）。然相對人於抗告
    人提起本件訴訟之前，即曾於109年6月23日向抗告人申請承
    租系爭土地，經抗告人派員於109年12月15日至現場勘查結
    果，認臺北市○○區○○街000巷00號前之棚架違建，因違反建
    築法之相關規定，經臺北市政府都市發展局98年6月29日北
    市都建字第09860521000號函查報，並於98年7月22日拆除結
    案，復經98年12月3日北市都建字第09860802600號函以拆除
    重建新違建查報在案，故認定相對人申請承租系爭土地不符
    合國有財產法第42條第1項第2款等規定，而依國有非公用不
    動產出租管理辦法第25條第7款規定，以註銷相對人前揭申
    租案乙節，有系爭函文附於本院卷內可稽。是系爭土地為國
    有土地，抗告人僅為系爭土地之管理者，就人民申請租用土
    地，是否准許，並非基於公益之考量，亦非基於高權地位所
    為行政處分。是相對人所提反訴部分，單純為行政機關之抗
    告人代表國家，對於非公用之公有財產為收益使用之私經濟
    行為是否同意之爭執，屬私法事件，應由民事法院審判。從
    而，原裁定以本件應屬公法上之爭議為由，裁定將本件移轉
    至原法院行政訴訟庭審理，尚有未洽。抗告意旨指摘原裁定
    不當，求予廢棄，為有理由，爰廢棄原裁定，發回原法院更
    為妥適之處理。
四、據上論結，本件抗告為有理由，爰裁定如主文。　　　　
中　　華　　民　　國　　111 　年　　3 　　月　　14　　日
                  民事第十庭    
                        審判長法  官   黃嘉烈
                              法  官   張文毓
                              法  官   高明德
正本係照原本作成。
不得聲明不服。
中　　華　　民　　國　　111 　年　　3 　　月　　15　　日

                              書記官   郭彥琪